臺灣高等法院民事判決　九十年度上易字第八一五號
　　　上　訴　人　甲○○
　　　　　　　　　丙○○
　　　被上　訴人　乙○○
右當事人間遷讓房屋等事件，上訴人對於中華民國九十年十一月七日臺灣臺北地方法
院九十年度訴字第三五四四號第一審判決提起上訴，本院判決如左：
    主      文
原判決關於命上訴人丙○○給付部分，及該部分假執行之宣告，暨訴訟費用之裁判均
廢棄。
右開廢棄部分，被上訴人在第一審之訴及其假執行之聲請均駁回。
上訴人甲○○之上訴駁回。
第一、二審訴訟費用由上訴人甲○○負擔。
    事      實
甲、上訴人方面：
一、聲明：
（一）原判決廢棄。
（二）被上訴人在第一審之訴及其假執行之聲請均駁回。
二、陳述：除引用原判決記載外，補稱：
（一）上訴人甲○○並非不願返還臺北市○○路一五○號五樓之五房屋（以下稱系爭
      房屋）予被上訴人，而係因母親過逝時，家族賦予伊奉祀母親靈位之責，被上
      訴人未對臺灣之宗親交待位於系爭房屋內之母親靈位如何安排前，伊不得棄之
      不顧。兩造母親之靈位，係依習俗供祀於祖先靈位之外，其餘之擺設均與兩造
      母親生前擺設完全相同，神桌等器物均已使用數十年，伊除每日早晨頂禮持香
      祭拜外，每年於清明節、母親之冥誕、忌日、母親節等節日，均另準備鮮花素
      果祭拜母親。父親，姊姊於該等節日時亦均前來祭拜，居住美國之二哥每年過
      年回臺灣亦至此祭拜母親。系爭房屋之使用借貸目的尚未達成，縱有終止借貸
      之必要，亦應由雙方協議如何解決靈位之奉祀問題。
（二）上訴人丙○○係因配偶關係，始居住在系爭房屋。
三、證據：除援用第一審所提證據外，補提：照片四禎為證。
乙、被上訴人方面：
一、聲明：駁回上訴。
二、陳述：除引用原判決記載外，補稱：
（一）伊未同意上訴人將余氏祖宗之牌位於民國九十年一月二十七日安放於系爭房屋
      內與母親靈位一併奉祀。
（二）系爭房屋主要用途為住家用，非專供祭祀祖宗牌位之祠堂。又系爭房屋為伊單
      獨所有，僅有伊有權決定何人可使用。上訴人所稱「經最近親屬同意安放祖宗
      及母親牌位於系爭房屋」之「最近親屬」，均非系爭房屋之所有權人，無權同
      意上訴人使用系爭房屋。
三、證據：除援用第一審所提證據外，補提：臺灣臺北地方法院（以下稱臺北地院）
    八十九年度訴字第三三五六號民事卷宗一份為證。
    理      由
一、被上訴人主張：伊所有系爭房屋為上訴人無權占有，前向臺北地院訴請彼等遷讓
    返還系爭房屋，經該院以八十九年度訴字第三五五六號民事判決認定，伊就系爭
    房屋與上訴人成立未訂期限之使用借貸契約，以上訴人代替伊於系爭房屋奉祀兩
    造母親牌位為借貸目的，上訴人占有系爭房屋為有權占有，而判決伊敗訴確定，
    並謂如伊將母親牌位遷移至美國祭祀或分出牌位自行祭祀，則上訴人使用系爭房
    屋之目的始告完成。伊於前揭民事確定判決事實審言詞辯論終結日即八十九年十
    月十六日後之九十年一月二十七日將母親牌位分出至美國自宅內供奉祭祀，已無
    庸由上訴人代為祭祀，上訴人借用系爭房屋之目的已達。況上訴人於前開民事案
    件中稱，希望至九十年一月二十七日以後再搬遷，然經伊多次催告迄今仍未遷讓
    ，已符合民法第四百七十條第一項後段規定，可推定上訴人已使用完畢，伊亦得
    為返還之請求。再者，伊於九十年三月間在美國受聘新職，必須出差至臺灣與廠
    商接洽交易而有使用系爭房屋之需要，故伊亦有民法第四百七十二條第一款規定
    自己需用借用物之情事，得終止系爭借貸契約，伊已於九十年四月十六日致函上
    訴人請其於函到三十日內遷讓房屋，上訴人於九十年四月十七日收受該函，迄今
    仍未見有所回應等情，爰依民法第四百七十條第一項、第七百六十七條規定，求
    為判決上訴人應將系爭房屋全部遷讓返還予伊。又上訴人自九十年五月十八日起
    即屬無占有系爭房屋，依土地法第九十七條第一項規定計算上訴人所受相當租金
    之利益，伊得依民法第一百七十九條及第一百八十四條規定，求為判命上訴人自
    九十年五月十八日起至遷讓返還房屋之日止，按月連帶給付新臺幣（下同）一萬
    一千八百四十一元之判決（被上訴人超過上開金額之請求，經原審判決駁回，未
    據被上訴人聲明不服）。
二、上訴人則以：上訴人甲○○與被上訴人為兄弟，母親過世後，家族須有一固定場
    所於母親冥誕或忌日時向母親為祈禱悼念之儀式，乃由兄弟姊妹共同協議將母親
    靈位奉祀在系爭房屋，並由甲○○負責供奉祭拜，今被上訴人自行將母親靈位移
    出，實與當時協議不符，是甲○○與被上訴人間使用借貸契約之目的尚未達成，
    縱有終止之必要，亦應共同協議解決靈位奉祀問題，又上訴人丙○○乃甲○○之
    配偶，因配偶關係始居住在系爭房屋等語，資為抗辯。
三、查系爭房屋為被上訴人所有，現在其弟甲○○占有中，被上訴人前向臺北地院訴
    請上訴人遷讓返還系爭房屋，經該院以八十九年度訴字第三五五六號民事判決認
    定兩造間成立未訂期限之使用借貸契約，而判決被上訴人敗訴確定等事實，為兩
    造所不爭，復有房屋登記簿謄本附卷足稽，並經本院調閱上開民事卷宗，審核無
    訛，堪信為真實。
四、按借用人應於契約所定期限屆滿時，返還借用物；未定期限者，應於依借貸之目
    的使用完畢時返還之，民法第四百七十一條定有明文。被上訴人主張，依上開民
    事判決認定，兩造間之使用借貸契約，係以上訴人代替伊於系爭房屋奉祀兩造母
    親牌位為借貸目的，伊已於該民事確定判決事實審言詞辯論終結日後之九十年一
    月二十七日將母親牌位分出至美國自宅內供奉祭祀，無庸由上訴人代為祭祀，上
    訴人借用系爭房屋之目的已達等情，上訴人對甲○○與被上訴人間就系爭房屋成
    立不定期限使用借貸契約及被上訴人將母親牌位分出之事實固不爭執，惟否認已
    依借貸之目的使用完畢，並以前揭情詞置辯。經查：兩造雖對上訴人甲○○使用
    借貸系爭房屋之借貸目的係代替被上訴人於系爭房屋奉祀母親牌位，抑或履行兄
    弟姊妹間之協議，為家族祭祀祖先及母親靈位為其目的，固有爭執。然於臺北地
    院八十九年度訴字第三五五六號遷讓房屋事件中，證人余豪富到庭證稱：「當時
    母親在世時是由我弟弟甲○○照顧同住，母親去世我們兄弟及姐姐協議牌位要放
    在吉林路，為了供奉母親牌位，要給甲○○壹個責任，要甲○○住在吉林路．．
    。」，而證人余豔芳則證稱：「當初在母親去世時，三位兄弟及我在舉行告別式
    時大家協議，因為母親生前都住在吉林路房子，決定安放母親牌位，．．原則祖
    先及母親牌位需由長兄即原告供奉，因大哥及二弟在國外，才由小弟供奉。弟弟
    就與母親同住及供養，所以理應由小弟繼續住並代供奉母親牌位。當時我大哥（
    即被上訴人）也同意，為了供奉母親牌位，弟弟（即上訴人甲○○）理應繼續住
    下去。」，而被上訴人亦於該案中自承：按照臺灣的習俗牌位是由長子供奉祭拜
    等語。足認，被上訴人與上訴人甲○○之母親死亡後，依習俗本應由長子即被上
    訴人供奉祭拜母親及祖先牌位，然當時身為長子之被上訴人及次子即證人余豪富
    均長期居住美國，被上訴人乃同意由上訴人甲○○居住在系爭房屋內供奉祭祀母
    親之牌位，是甲○○使用系爭房屋之目的不論是否如被上訴人所主張之代替被上
    訴人於系爭房屋奉祀母親牌位，抑或上訴人抗辯，為履行兩造與兄弟姊妹間之協
    議祭祀祖先及母親靈位，究其緣由均係因身為長子之被上訴人無法祭祀供奉祖先
    及母親之靈位所致，一旦被上訴人得以為之，此項由甲○○使用系爭房屋之使用
    目的即告完畢。查被上訴人於九十年一月二十七日將母親牌位分出至美國自宅內
    供奉祭祀，已如前述，則其已得自行供奉祭祀母親牌位，況被上訴人主張已於九
    十年三月間在美國接受聘僱新職，職務內容需出差至臺灣，需使用系爭房屋，已
    據提出中華民國駐舊金山臺北經濟文化辦事處驗證之雇用聘書為證，則其更得於
    系爭房屋內自行供奉祭祀母親及祖宗牌位，上訴人甲○○因被上訴人無法祭祀供
    奉祖先及母親之靈位，而使用系爭房屋為上開供奉祭拜之目的即已完成。被上訴
    人於九十年四月十六日以存證信函向上訴人甲○○為限期一個月返還之請求，甲
    ○○於同年月十七日收受存證信函，有存證信函及回執為證，則彼等間之使用借
    貸關係於同年五月十七日期限屆滿時即告消滅。
五、次按，貸與人因不可預知之情事自己需用借用物者，得終止契約，為民法第四百
    七十二條第一款所明定。本條之適用，不問使用借貸是否定有期限，均包括在內
    。所謂不可預知之情事，指在訂立使用借貸契約以後所發生之情事，而非訂立契
    約時所能預見者而言。而所謂自己需用借用物，衹須貸與人有自己需用借用物之
    原因事實為已足，其是否因正當事由而有收回之必要，不必深究（最高法院五十
    十八年度臺上字第七八八號判例意旨參照）。退萬步言，本件縱認被上訴人與上
    訴人甲○○間之使用借貸契約其使用目的尚未完成，然被上訴人主張：伊於九十
    年三月間在美國接受聘僱新職，職務內容需出差至台灣，需使用系爭房屋，已如
    前所述，彼等間之使用借貸契約係在母親死亡之八十九年二月間所成立，核屬兩
    造成立使用借貸法律關係後，發生契約成立當時未能預見之自己需要使用系爭房
    屋之情事，被上訴人主張依上開條文規定，以上開存證信函向上訴人甲○○為終
    止使用借貸契約之意思表示，並限期一個月遷出，已如前述，則彼等間之使用借
    貸關係亦於期限屆滿之九十年五月十七日消滅。被上訴人依民法第四百七十條第
    一項、第七百六十七條規定，請求上訴人遷讓返還系爭房屋，應有理由。
六、復按，無權占有他人之房屋，係侵害該房屋所有人之所有權，應構成侵權行為，
    被害人對於侵權行為人得請求賠償相當於租金之損害；又無法律上之原因而受利
    益，致他人受損害者，應返還其利益，民法第一百七十九條定有明文。無權占有
    他人房地，可能獲得相當於租金之利益，亦有最高法院六十一年臺上字第一六九
    五號判例參照。上訴人甲○○於九十年四月十七日收受被上訴人前揭存證信函，
    限期於一個月內為遷讓返還，甲○○未於九十年五月十七日以前為之，則其自九
    十年五月十八日起占有系爭房屋乃屬無權占有，係侵害被上訴人之所有權，其並
    因此受有相當租金之不當得利，被上訴人依民法第一百八十四條、第一百七十九
    條規定，訴請上訴人甲○○自九十年五月十八日起按月賠償相當於租金之損害或
    不當得利，為有理由。再按城市地方房屋之租金，以不超過土地及其建築物申報
    總價額年息百分之十為限，土地法第九十七條第一項定有明文。又所謂土地及建
    築物之總價額，依土地法施行法第二十五條規定，土地價額依法定地價，建築物
    價額依該管縣市地政機關估定之價額；而法定地價，係土地所有人依土地法所申
    報之地價，土地法第一百四十八條亦有明定。查系爭房屋坐落之基地即臺北市○
    ○區○○段四小段一四一號土地面積一千八百九十七平方公尺，被上訴人應有部
    分為一萬分之一百，八十九年之申報地價為每平方公尺五萬八千一百九十二元，
    系爭房屋依稅捐稽徵處於九十年五月核定之課稅現值為九十二萬六千元，分別有
    土地登記簿謄本、房屋稅繳款書在卷可證。而系爭房屋位於鴻運大廈五樓，於六
    十七年間建築完成，坐落臺北市○○路一五０號，位於同市○○○路與長春路間
    ，一樓為臺北銀行吉林分行，附近吉林路與長春路口有吉林小學，此有被上訴人
    提出之系爭房屋所在位置圖及照片可參，本院斟酌上開各情及上訴人甲○○所受
    利益等一切情狀，認原審按系爭房屋之房地申報總價額之年息百分之七計算相當
    於租金之損害賠償，尚屬允當，上訴人甲○○並表示對該計算方式無意見（參見
    本院卷第五九頁），則上訴人甲○○應自九十年五月十八日起按月賠償或返還不
    當得利一萬一千八百四十一元〔（58192×1897×100/10000＋926000）×7%÷
    12=11841.0964，元以下四捨五入〕。
七、再查，上訴人丙○○為甲○○之妻，上訴人陳稱係因配偶關係始居住在系爭房屋
    ，並為被上訴人所不爭，則其係基於共同生活關係，隨同上訴人甲○○居住，應
    屬占有輔助人，依民法第九百四十二條規定，僅上訴人甲○○為占有人。又依前
    述證人在臺北地院八十九年度訴字第三五五六號民事案件中之證詞可證，本件使
    用借貸契約之成立僅在被上訴人與上訴人甲○○兄弟間，與上訴人丙○○無涉，
    上訴人既非使用借貸契約之借用人，亦非系爭房屋之占有人，被上訴人依民法第
    四百七十條第一項、第七百六十七條規定，一併請求被上訴人丙○○遷讓返還系
    爭房屋，顯非正當。又上訴人丙○○既非系爭房屋之占有人，則其自無侵害被上
    訴人系爭房屋之所有權，亦無因占有而受有利益，被上訴人本於民法第一百八十
    五條、第一百七十九條，請求上訴人丙○○連帶給付上開金額，洵屬無據。
八、綜上所述，被上訴人本於民法第四百七十條第一項、第七百六十七條請求上訴人
    甲○○遷讓返還系爭房屋，另本於民法第一百七十九條、第一百八十四條第一項
    前段請求甲○○自九十年五月十八日起至遷讓返還房屋之日止，按月給付一萬一
    千八百四十一元，洵屬正當，應予准許。請求上訴人丙○○給付，則無理由，應
    予駁回。原審就上訴人丙○○部分，為上訴人丙○○敗訴判決，並為假執行之宣
    告，自有未洽。上訴意旨就此部分指摘原判決不當，求予廢棄改判，為有理由。
    於上訴人甲○○部分，原審判命上訴人甲○○遷讓返還房屋，定其履行期間為一
    個月，並命給付如前述金額，及為假執行之宣告，核無違誤，上訴意旨，就此部
    分，仍執前詞，指摘原判決不當，聲明廢棄，為無理由，應駁回其上訴。
九、據上論結，本件上訴為一部有理由，一部無理由。依民事訴訟法第四百五十條、
    第四百四十九條第一項、第七十九條但書，判決如主文。
中　　　華　　　民　　　國　　九十一　　年　　　三　　　月　　二十六　　日
　　　　　　　　　　　　　　　　民事第五庭
　　　　　　　　　　　　　　　　　　審判長法　官　黃　熙　嫣
　　　　　　　　　　　　　　　　　　　　　法　官　黃　雅　惠
　　　　　　　　　　　　　　　　　　　　　法　官　詹　文　馨
右正本係照原本作成。
如不服本判決，應於收受送達後二十日內向本院提出上訴書狀，其未表明上訴理由者
，應於提出上訴後二十日內向本院補提理由書狀（均須按他造當事人之人數附繕本）
上訴時應提出委任律師或具有律師資格之人之委任狀；委任有律師資格者，另應附具
律師及格證書及釋明委任人與受任人有民事訴訟法第四百六十六條之一第一項但書或
第二項（詳附註）所定關係之釋明文書影本。
中　　　華　　　民　　　國　　九十一　　年　　　三　　　月　　二十八　　日
　　　　　　　　　　　　　　　　　　　　　書記官　紀　昭　秀
附註：
民事訴訟法第四百六十六條之一（第一項、第二項）：
對於第二審判決上訴，上訴人應委任律師為訴訟代理人。但上訴人或其法定代理人具
有律師資格者，不在此限。
上訴人之配偶、三親等內之血親、二親等內之姻親，或上訴人為法人、中央或地方機
關時，其所屬專任人員具有律師資格並經法院認為適當者，亦得為第三審訴訟代理人
。
